臺灣高等法院民事判決　　　　　　　94年度重上更(二)字第70號
　　上　訴　人　甲○○
　　　　　　　　　　　　　　6.
　　訴訟代理人　張慶帆律師
　　複代理人　　王聖舜律師
　　被上訴人　　乙○○
　　　　　　　　　　　　　　1.
　　訴訟代理人　張樹萱律師
　　訴訟代理人　鍾永盛律師
　　訴訟代理人　盧之耘律師
當事人間返還買賣價金事件，上訴人對於中華民國90年4月30 日
臺灣新竹地方法院89年度重訴字第147號第一審判決提起上訴，
經最高法院第2次發回更審，本院於94年10月25日言詞辯論終結
，判決如下：
    主      文
原判決廢棄。
被上訴人應給付上訴人新台幣仟陸佰拾捌萬陸仟元，及自民
國八十九年八月十八日起至清償日止，按週年利率百分之五計算
之利息。
第一、二審及發回前第三審訴訟費用由被上訴人負擔。
    事實及理由
一、上訴人主張：兩造於民國87年9月1日簽訂土地買賣契約書（
    下稱系爭契約書）與協議書（下稱系爭協議書），約定由被
    上訴人以總價金新台幣（下同）3638萬6000元向伊購買坐落
    新竹縣關西鎮○○○段（下同）190-9地號土地（下稱190-9
    地號土地），訂約同時被上訴人應交付發票日87年11月30日
    、面額同總價金之支票予兩造指定之代書保管，於190-8、1
    90-29地號等15筆土地全部辦竣所有權移轉登記、點交予訴
    外人新桃電力股份有限公司（下稱新桃公司）起八日內，被
    上訴人應開立面額同總價金之銀行本票交付代書保管並取回
    上開支票，俟190-9地號土地辦竣所有權移轉登記、點交予
    被上訴人之同時，由代書將上開銀行本票交予伊。詎190-8
    、190-29地號等15筆土地經辦竣所有權移轉登記、點交予新
    桃公司或其所指定之人即該公司副協理葉佳全後，被上訴人
    竟拒絕交付銀行本票予兩造指定之陳盛奎代書，致陳盛奎無
    法接續辦理190-9地號土地之所有權移轉登記、點交事宜，
    被上訴人顯以不正當行為阻止該不確定事實之發生，類推適
    用民法第101條第1項規定，應視為價金給付之清償期已屆至
    。爰依買賣價金給付請求權之法律關係，求為命被上訴人給
    付3638萬6000元及加計法定遲延利息之判決。
二、被上訴人則以：(1)伊願以高價購買190-9地號土地，目的在
    日後轉售予新桃公司供其合併利用，此為訂約時兩造所明知
    ，並於系爭協議書第2條第2項約定「190-8、190-29地號等
    15筆土地全部辦竣所有權移轉登記、點交予新桃公司」作為
    系爭買賣契約之停止條件，嗣上開15筆土地中，尚有分割後
    之190-8、190-29地號土地未移轉所有權登記在新桃公司名
    下，停止條件並未成就，系爭買賣契約尚未生效力，伊自無
    履行系爭買賣契約之義務。(2)退步言，縱認分割後之190-8
    、190-29地號土地辦竣所有權移轉登記、點交予新桃公司副
    協理葉佳全亦符合系爭協議書第2條第2項約定，停止條件已
    成就而使系爭買賣契約生效，伊亦僅負開立面額同總價金之
    銀行本票交付代書保管之義務，且於190-9地號辦竣所有權
    移轉登記、點交予伊之同時，上訴人始能取得該銀行本票，
    故伊如不履行前揭義務，上訴人只能依約定期催告並主張系
    爭契約書第7條違約責任，尚不得直接請求伊給付買賣價金
    等語，資為抗辯。
三、原審判決上訴人敗訴，上訴人聲明不服，提起上訴，並於本
    院上訴聲明：(一)原判決廢棄。(二)被上訴人應給付上訴人3638
    萬6000元，及自89年8月18日起至清償日止，按年息百分之
    五計算之利息。被上訴人則於本院答辯聲明：上訴駁回。
四、本件經依民事訴訟法第463條準用同法第270條之1第1項第3
    款規定，整理並協議簡化爭點及不爭執點後，兩造同意僅就
    言詞辯論時所陳述之事實及主張之法律關係為論斷。查兩造
    就：87年9月1日兩造簽訂土地買賣契約書與協議書，約定由
    被上訴人以總價3638萬6000元向上訴人購買坐落新竹縣關西
    鎮○○○段190-9地號土地等情並不爭執，並有土地買賣契
    約書（見促字卷第6至12頁）、協議書（見促字卷第13至14
    頁）在卷可稽，自堪信為真實。惟上訴人主張系爭買賣契約
    早已生效，190-8、190-29地號等15筆土地業經辦竣所有權
    移轉登記、點交予新桃公司或其所指定之人葉佳全，但被上
    訴人卻以不正當行為阻止該不確定事實之發生，依法應視為
    價金給付之清償期已屆至，伊自得請求被上訴人給付價金等
    情，則為被上訴人所否認，並以前開情詞置辯。是以本件兩
    造爭執之重點厥為：(一)系爭買賣契約是否生效；(二)190-8、1
    90-29地號等15筆土地是否已移轉所有權登記、點交予新桃
    公司；(三)協議書所約定之清償期是否屆至；(四)上訴人得否請
    求被上訴人給付買賣價金本息及其範圍。茲分述於後。
五、系爭買賣契約是否生效：
　　(一)按「稱買賣者，謂當事人約定一方移轉財產權於他方，他
      方支付價金之契約。當事人就標的物及其價金互相同意時
      ，買賣契約即為成立」，民法第345條定有明文，是「買
      賣契約為諾成契約，一經當事人就標的物及其價金互相同
      意，買賣契約為成立」（最高法院20年上字第2202號判例
      意旨參照）、「當事人締結不動產買賣之債權契約，固非
      要式行為，惟對於契約必要之點意思必須一致，買賣契約
      以價金及標的物為其要素，價金及標的物，自屬買賣契約
      必要之點，茍當事人對此兩者意思未能一致，其契約即難
      謂已成立」（最高法院40年台上字第1482號判例意旨參照
      ），又「買賣雙方當事人訂立買賣契約之動機如何，對於
      買賣契約之效力，通常固不生影響，惟若當事人已將動機
      表明於契約，以之為契約成立之條件，則動機之合法、可
      能與確定，或所附條件之成就與否，對於契約之效力，即
      不能謂無關涉」（最高法院82年度台上字第2286號判決意
      旨參照）。
    (二)經查，觀諸兩造於87年9月1日簽訂之系爭契約書、協議書
      ，對於買賣標的物（即190-9地號土地）與買賣總價金（
      系爭契約書記載656萬1000元，系爭協議書記載3638萬600
      0元）均已達成意思表示一致，並於末尾「立契約書人」
      與「立協議書人」欄內簽章，依上開說明，系爭買賣契約
      業已成立生效。
    (三)被上訴人雖辯稱：伊願以高價購買190-9地號土地，目的
      係在日後轉售予新桃公司供其利用，此為訂約時兩造所明
      知，並於系爭協議書第2條第2項約定「190-8、190-29地
      號等15筆土地全部辦竣所有權移轉登記、點交予新桃公司
      」作為系爭買賣契約之停止條件，系爭契約書、協議書之
      格式皆係新桃公司所提出，現190-8、190-29地號土地既
      未能辦理過戶，新桃公司自無向伊購買190-9地號土地以
      為合併開發利用之意願，伊亦無向上訴人購買190-9地號
      土地之必要，停止條件並未成就，系爭買賣契約尚未生效
      等語，證人即系爭契約書、協議書之見證人杜國光亦到庭
      證稱：「蔣先生（即被上訴人之先生蔣朝運）說如果電廠
      需要用到那些土地，我們當然會買，如果電廠不需要用到
      ，我們就不買」等語（見本院重上更(二)卷第54頁），上開
      各情，縱屬真實，亦僅被上訴人欲與上訴人訂立系爭買賣
      契約之動機，觀諸系爭契約書、協議書之內容，並無片語
      隻字將該動機表明於契約，並以之為契約成立之條件，系
      爭協議書第2條第2項僅係關於「付款方式」之約定，並非
      買賣契約之停止條件，且被上訴人業已提出系爭協議書第
      2 條第1項所載之支票交付兩造指定之陳盛奎代書，此為
      兩造所不爭執，復據證人陳盛奎到庭證稱：「乙○○87年
      有無交付銀行開立的支票？）有，根據合約第2條，買方
      先開立支票給我保管」等語（見本院重上卷第119至120頁
      ），衡諸常情，倘系爭買賣契約尚未生效，被上訴人應無
      交付支票予代書保管之理。是被上訴人此部分所辯，顯不
      可採。
六、190-8、190-29地號等15筆土地是否已移轉所有權登記、點
    交予新桃公司：
　　(一)按「解釋意思表示，應探求當事人之真意，不得拘泥於所
      用之辭句」，民法第98條定有明文，是「解釋私人之契約
      應通觀全文，並斟酌立約當時之情形，以期不失立約人之
      真意」（最高法院18年上字第1727號判例意旨參照）、「
      解釋當事人所立書據之真意，以當時之事實及其他一切證
      據資料為其判斷之標準，不能拘泥字面或截取書據中一二
      語，任意推解致失真意」（最高法院19年上字第28號判例
      意旨參照）。
    (二)經查，協議書第2條第2項所載之190-8、190-29地號等15
      筆土地，除190-8、190-29地號土地外，其餘均已移轉所
      有權登記在新桃公司名下，此有土地登記謄本在卷可稽（
      見原審卷第13至38頁），又自190-8分割出之190-73、自
      190-29分割出之190-74地號土地，亦均已移轉登記在新桃
      公司名下，此有土地登記謄本在卷可稽（見原審卷第61至
      64頁），並為兩造所不爭執，自堪信為真實。
    (三)次查，協議書第2條第2項所載之190-8、190-29地號土地
      ，其使用地類別為「農牧用地」，故190-8、190-29地號
      土地則由新桃公司指定移轉所有權登記在新桃公司管理部
      副協理葉佳全名下。證人葉佳全於本院前審到庭證稱：「
      （新桃公司有買系爭190-8、190-29地號土地？）是，要
      變更地目以後才能登記給新桃公司，法律有規定農牧用地
      除非自然人否則不能登記，所以變更用地的土地已經登記
      在新桃公司名下，而未變更地目的土地則暫時登記在我名
      下，但產權仍是屬於新桃公司，該土地已經全權交給新桃
      公司使用了，我已經與新桃公司簽約只要法律許可移轉的
      話，該土地就會移轉給新桃公司」等語（見本院重上卷第
      118頁）益明，被上訴人亦陳稱：「（190-8地號的土地是
      否已經過戶給葉佳全？）是，土地是移轉給葉佳全沒有錯
      ，也交付給新桃公司在管理沒有錯」等語（見本院重上卷
      第25頁），再參諸新桃公司與葉佳全簽訂不動產抵押權設
      定契約書，約定「甲方（新桃公司）出資購買信託登記為
      乙方（葉佳全）名義坐落於新竹縣關西真牛欄河段
      190-8、190-29地號等土地兩筆，…，各所有權全部（以
      下簡稱：信託財產），乙方同意設定最高限額新臺幣壹拾
      柒億伍仟萬元整之抵押權予甲方，並於設定後將土地所有
      權狀正本交由甲方保管使用。」、「甲、乙雙方約定除政
      府開放農地自由買賣，或該信託財產變更為非農業用地、
      或乙方死亡時視為終止信託行為外，甲方得隨時終止信託
      行為，且於甲方終止或視為終止時，乙方應無條件將該信
      託財產移轉登記返還予甲方。」、「乙方雖為土地名義上
      之所有人，但非經甲方之書面同意，乙方並無處分信託財
      產或設定負擔之權限。」、「甲方就信託財產得以自己之
      名義或乙方之名義為任何管理及處分行為，乙方不得表示
      異議或為其他任何阻礙真正所有權人甲方行使本項管理及
      處分之各項行為，甲方為處分信託財產需乙方於各項書面
      文件簽名或用印時，乙方不得拒絕或不配合。」、「雙方
      為辦理本抵押權設定登記之規費、代書手續費及因信託財
      產所增加之一切稅捐費用，概由甲方負擔。」等情，此有
      證人葉佳全提出之不動產抵押權設定契約書、土地登記申
      請書、土地買賣所有權移轉契約書在卷可稽（見本院重上
      卷第131至138頁），足認190-8、190-29地號土地雖登記
      在葉佳全名下，但對於新桃公司就190-8、190-29地號等
      15筆土地為整體開發利用，並無妨礙，尚難謂與協議書第
      2 條第2項「過戶點交予新桃電力股份有限公司」之約定
      意旨有所不符。
七、協議書所約定之清償期是否屆至：
　　(一)按「因條件成就而受不利益之當事人，如以不正當行為阻
      其條件之成就者，視為條件已成就」，民法第101條第1項
      定有明文，是「依當事人一方之意思而決定其成就與否之
      條件，倘依契約或通常情形，當事人應為一定之行為使其
      條件成就，乃為圖免因條件成就而受不利益，任意不為該
      行為，即係以不正當消極行為阻其條件之成就，依上開規
      定，應視為條件業已成就」（最高法院86年度台上字第22
      80號判決意旨參照）、「所謂以不正當行為阻其條件之成
      就，不僅指作為，即不作為亦包括在內」（最高法院86年
      度台上字第22號判決意旨參照）；又「當事人預期不確定
      事實之發生，以該事實發生時為債務之清償期者，倘債務
      人以不正當行為阻止該事實之發生，類推適用民法第101
      條第1項規定，應視為清償期已屆至」（最高法院87年台
      上字第1205號判例意旨參照）。
    (二)經查，被上訴人向上訴人購買190-9地號土地應交總價金
      之義務，於兩造簽訂系爭契約書、協議書時即已存在，而
      總價金之付款方式，依協議書第2條約定，乃以「訂約同
      時被上訴人應交付發票日87年11月30日、面額同總價金之
      支票予兩造指定之代書保管」、「190-8、190-29地號等
      15筆土地全部辦竣所有權移轉登記、點交予新桃公司之日
      起八日內，被上訴人開立面額同總價金之銀行本票交付代
      書保管並取回上開支票」、「由代書辦理190-9地號土地
      之抵押設定與過戶事宜」、「代書於190-9地號土地完成
      過戶、點交予被上訴人同時將上開本票交付上訴人」之不
      確定事實之發生，為履行給付價金之清償期屆至。惟被上
      訴人迄未將銀行本票交付兩造指定之陳盛奎代書，致代書
      無由為被上訴人買受上訴人所有190-9地號土地辦理所有
      權移轉登記、交付予被上訴人，代書亦無從將銀行本票交
      付上訴人，此有證人陳盛奎於本院前審到庭證稱：「（你
      有代理甲○○、乙○○雙方買賣系爭190-9地號土地買賣
      登記事項？）有」、「（辦理過戶的前提是否買方要開立
      同額的銀行本票及土地過戶點交給新桃公司？）．．．我
      至今尚未收到銀行本票」、「（被上訴人銀行本票尚未開
      出來之前可否辦理過戶手續？）沒有辦法，我沒有接到銀
      行本票，如果接到銀行本票的話我就可以通知他們交付資
      料開始辦理過戶」、「（過戶點交是否要以完成登記為要
      件？）我都是照協議書做，我只要買方交給我銀行本票後
      ，我才能有所動作」等語（見本院重上卷第119至121頁）
      ，被上訴人亦自承：「（是否迄今拒絕給付銀行本票？）
      是的」等語（見本院更(二)卷第25頁），足見被上訴人係以
      不作為方式之不正當行為，阻止陳盛奎代書接續辦理190-
      9地號土地之所有權移轉登記、點交事宜，依上開說明，
      應類推適用民法第101條第1項規定，視為總價金給付之清
      償期已屆至。
八、上訴人得否請求被上訴人給付買賣價金本息，及其範圍：
　　(一)按「買受人對於出賣人，有交付約定價金及受領標的物之
      義務」、「買賣標的物與其價金之交付，除法律另有規定
      或契約另有訂定，或另有習慣外，應同時為之」，民法第
      367條、第369條分別定有明文。
    (二)經查，190-8、190-29地號等15筆土地中，最後移轉所有
      權登記者為190-8、190-29地號土地，過戶登記日期為89
      年8月9日，此有上開土地登記謄本在卷可稽，依協議書約
      定，被上訴人至遲應於8日內即89年8月17日將銀行本票交
      付代書，詎被上訴人仍未交付，類推適用民法第101條第1
      項規定，應視為總價金給付之清償期已屆至，則上訴人請
      求被上訴人交付3638萬6000元，及自清償期屆至翌日即89
      年8月18日起至清償日止，按年息百分之五計算之利息，
      於法並無不合，自應准許。
    (三)被上訴人雖辯稱：伊如不履行前揭義務，上訴人只能依約
      定期催告並主張系爭契約書第7條違約責任，尚不得直接
      請求伊給付買賣價金等語，經查，系爭契約書第7條第1項
      約定：「買方（即被上訴人）如有不買或不按期付款，經
      賣方（即上訴人）定期催告後仍未依約履行者，賣方『得
      』解除本契約，買方所交付之定金由賣方沒收，作為違約
      金」，此係系爭契約書賦予上訴人之一種權利行使方式，
      然其並不妨礙他種權利行使方式，此由系爭契約書係使用
      「得」而非「應」之用語，即可得知，故是否循此種權利
      行使方式（解除契約、沒收違約金），或另循他種權利行
      使方式（例如請求給付買賣總價金），聽任上訴人自由決
      定之。是被上訴人此部分所辯，顯不可採。
九、綜上所述，上訴人本於買賣價金給付請求權之法律關係，請
    求被上訴人給付3638萬6000元，並加計自89年8月18日起至
    清償日止之法定遲延利息，為有理由，應予准許。原審為上
    訴人敗訴之判決，尚有未洽。上訴意旨指摘原判決不當，求
    予廢棄改判，為有理由。爰由本院予以廢棄改判，如主文第
    二項所示。
十、本件事證已臻明確，兩造其餘攻擊、防禦方法及聲請調查之
    證據經逐一審酌後，認與前開論斷及判決之結果不生影響，
    自無再調查及論述之必要，附此指明。
據上論結，本件上訴為有理由，依民事訴訟法第四百五十條、第
七十八條，判決如主文。
中　　華　　民　　國　　94　　年　　11　　月　　 8　　日
                  民事第十一庭  審判長法  官  阮富枝
                                      法  官  吳麗惠
                                      法  官  陳財旺
正本係照原本作成。
被上訴人如不服本判決，應於收受送達後20日內向本院提出上訴
書狀，其未表明上訴理由者，應於提出上訴後20日內向本院補提
理由書狀（均須按他造當事人之人數附繕本）上訴時應提出委任
律師或具有律師資格之人之委任狀；委任有律師資格者，另應附
具律師資格證書及釋明委任人與受任人有民事訴訟法第466條之
1第一項但書或第二項（詳附註）所定關係之釋明文書影本。
中　　華　　民　　國　　94　　年　　11　　月　　 8　　日
　　　　　　　    　　　　　　　　　　書記官  鐘秀娥
附註：
民事訴訟法第466條之1（第一項、第二項）：
對於第二審判決上訴，上訴人應委任律師為訴訟代理人。但上訴
人或其他法定代理人具有律師資格者，不在此限。
上訴人之配偶、三親等內之血親、二親等內之姻親，或上訴人為
法人、中央或地方機關時，其所屬專任人員具有律師資格並經法
院認為適當者，亦得為第三審訴訟代理人。
